【裁判字號】    89,訴,887
【裁判日期】    900105
【裁判案由】    贈與稅
【裁判全文】
臺北高等行政法院判決                              八十九年度訴字第八八七號
                              .
    原      告  甲○
    訴訟代理人  丁○○會計師
    被      告  財政部臺北市國稅局
    代  表  人  乙○○
    訴訟代理人  丙○○
右當事人間因贈與稅事件，原告不服財政部中華民國八十九年六月三十日台財訴第0
000000000號訴願決定，提起行政訴訟。本院判決如左：
    主  文
訴願決定、復查決定及原處分不利於原告部分均撤銷。
訴訟費用由被告負擔。
    事  實
緣原告之女徐美玲因有鉅額利息，卻未辦理綜合所得稅，經財政部賦稅署調查，查得
原告分別於民國（以下同）八十四年十月二十七日、十一月六日、十一月十五日及十
一月二十九日匯款新台幣（以下同）五、一二○、○○○元、九、○○○、○○○元
、二○、○○○、○○○元、一六、○○○、○○○元予徐美玲上海商業儲蓄銀行仁
愛分行（以下簡稱上海銀行仁愛分行）帳戶，除其中八十四年十一月十五日八、○○
○、○○○元及八十四年十一月二十九日一六、○○○、○○○元係原告借用徐美玲
帳戶購買可轉讓定期存單外，其餘匯款計二六、一二○、○○○元，涉有贈與情事，
通報被告核定原告八十四年度贈與總額為二六、一二○、○○○元，淨額為二五、一
二○、○○○元，應納贈與稅額為六、五七五、八○○元，並以其未於贈與之日起三
十日內辦理贈與稅申報，依法處罰鍰六、五七五、八○○元。原告不服，主張因其並
無上海銀行仁愛分行帳戶，遂透過徐美玲帳戶承作其本人債券及可轉讓定期存單之買
賣，另有部分係償還徐美玲先前之借款等情，申請復查，獲准核減贈與額一八、六八
一、九五○元，變更核定贈與總額為七、四三八、○五○元，淨額為六、四三八、○
五○元，應納稅額為七九八、九九○元，並核減罰鍰五、七七六、八一○元，變更罰
鍰為七九八、九九○元。原告仍表不服，提起訴願，遭駁回後，遂向本院提起行政訴
訟。茲摘敘兩造之訴辯意旨如左：
甲、原告方面：
一、聲明：求為判決如主文所示。
二、陳述：
１、原告為被告核定之贈與總額七、四三八、○五○元實係原告向女兒徐美玲借款之
    返還，並未有贈與之事實。其實際情形如下：八十四年九月四日原告因欲對慈善
    機構捐贈，但因大筆自有資金皆為定存，尚未到期，為免提前解約損失利息，故
    先向徐美玲借款九、○○○、○○○元，由上海銀行仁愛分行開立臺灣銀行支票
    兩張，其中一張金額二、○○○、○○○元，票號為ＢＢ0000000，係捐
    給財團法人台北市艋舺龍山寺（以下簡稱龍山寺），此為被告所不爭。而另一張
    金額七、○○○、○○○元，票號為ＢＢ0000000，係捐給財團法人恩主
    公醫院（以下簡稱恩主公醫院），但因原告愛子心切，故就後者要求院方在收據
    上寫上「徐正新」，以為其行善積德，而徐正新卻一點都不知情，可從徐正新八
    十四年度綜合所得稅結算申報時未將該捐贈收據作為列舉扣除額可證明之。而此
    兩張臺灣銀行支票係同一天即八十四年九月四日由徐美玲上海銀行仁愛分行帳戶
    提出開立，且票號連續，合計金額共九、○○○、○○○元，如非原告一人同日
    所為，如何如此巧合，且票號連續，金額相符？此有上海銀行仁愛分行出具之證
    明為憑，足證原告八十四年九月四日向徐美玲借款屬實，不能只因收據抬頭非原
    告姓名，即不予認定；故原告在八十四年十一月六日匯款九、○○○、○○○元
    至徐美玲帳戶實係該借款之償還，並非為「贈與」，而與遺產及贈與稅法（以下
    簡稱遺贈法）第四條第二項規定不合。被告不依實質課稅原則行事，僅憑收據抬
    頭即認定原告有贈與行為，即嫌草率。
２、原告直接將該款項捐給恩主公醫院，符合遺贈法第二十條第三項規定，依法應免
    課贈與稅。
３、其餘另核之四三八、○五○元係原告先前向徐美玲零星借款之返還，由於當初借
    款資金流程無法舉證，但未超過贈與稅之免稅額一、○○○、○○○元，依遺贈
    法第二十二條規定，應不課贈與稅。
４、綜上所陳，原告八十四年度並無贈與之事實，而原處分、復查決定及訴願決定均
    未查明事實，顯有疏忽，請將訴願決定、復查決定及原處分不利於原告部分均撤
    銷。
乙、被告方面：
一、聲明：求為判決駁回原告之訴。
二、陳述：
１、被告初查以原告於八十四年十一月六日匯款九、○○○、○○○元予徐美玲上海
    銀行仁愛分行帳戶內，認有贈與之情，遂核定贈與額。原告於復查時主張系爭匯
    款，係為償還八十四年九月四日向徐美玲借款，該借款係捐贈龍山寺及恩主公醫
    院乙節，查八十四年九月四日之九、○○○、○○○元借款，係分別開立臺灣銀
    行支票，其中七、○○○、○○○元，抬頭為恩主公醫院；另二、○○○、○○
    ○元，抬頭為龍山寺，經向該二受贈單位查證，恩主公醫院部分之捐贈者為徐正
    新，龍山寺部分之捐贈者為原告，此有卷附恩主公醫院八十八年七月二十三日恩
    醫會字第○八七一號函及龍山寺八十八年八月五日龍四字第○五八號函可稽，是
    本部分系爭匯款，其中二、○○○、○○○元，核屬原告借款資金之返還，復查
    決定准予核減；另七、○○○、○○○元部分，因捐贈者為徐正新，非原告，是
    復查決定予以維持。
２、查原告八十四年十一月六日匯款九、○○○、○○○元予徐美玲，其中二、○○
    ○、○○○元部分，係因八十四年九月四日向徐美玲借款，由原告捐贈龍山寺，
    此部分核屬資金返還，是復查決定准予核減。而本件系爭七、○○○、○○○元
    部分，因捐贈予恩主公醫院者係徐正新，是原告於八十四年十一月六日之此部分
    匯款，實難認定係資金之返還，亦無所訴行為時遺贈法第二十條第三款規定之適
    用，被告復查決定予以維持，並無不合，訴願決定與被告持相同之見解，亦無不
    當。
３、據上論述，本件原處分及所為復查、訴願決定均無違誤，請駁回原告之訴。
    理  由
一、本件原告主張：八十四年九月四日原告因欲對慈善機構捐贈，但因大筆自有資金
    皆為定存，尚未到期，為免提前解約損失利息，故先向徐美玲借款九、○○○、
    ○○○元，由上海銀行仁愛分行開立臺灣銀行支票兩張，其中一張金額七、○○
    ○、○○○元係捐給恩主公醫院，但因原告愛子心切，故要求院方在收據上寫上
    「徐正新」，以為其行善積德，而徐正新卻一點都不知情。之後原告在八十四年
    十一月六日匯款九、○○○、○○○元至徐美玲帳戶實係該借款之償還，並非為
    贈與，而與遺贈法第四條第二項規定不合。又原告直接將該款項捐給恩主公醫院
    ，符合遺贈法第二十條第三項規定，依法應免課贈與稅。其餘另核之四三八、○
    五○元係原告先前向徐美玲零星借款之返還，由於當初借款資金流程無法舉證，
    但未超過贈與稅之免稅額一、○○○、○○○元，依遺贈法第二十二條規定，應
    不課贈與稅。是則原處分、復查決定及訴願決定均未查明事實，顯有疏忽，請將
    訴願決定、復查決定及原處分不利於原告部分均撤銷等語。被告則辯稱：本件系
    爭七、○○○、○○○元部分，因捐贈予恩主公醫院者係徐正新，是原告於八十
    四年十一月六日之此部分匯款，實難認定係資金之返還，亦無所訴行為時遺贈法
    第二十條第三款規定之適用，被告復查決定予以維持，並無不合，訴願決定與被
    告持相同之見解，亦無不當，請駁回原告之訴云云。
二、按「凡經常居住中華民國境內之中華民國國民，就其在中華民國境內或境外之財
    產為贈與者，應依本法規定，課徵贈與稅。」、「本法稱贈與，指財產所有人以
    自己之財產無償給予他人，經他人允受而生效力之行為。」，行為時遺贈法第三
    條第一項、第四條第二項固有明文。惟按：「贈與稅納稅義務人，每年得自贈與
    總額中減除免稅額一百萬元。」，同法第二十二條亦有明文。
三、查原告主張：八十四年九月四日原告因欲對慈善機構捐贈，但因大筆自有資金皆
    為定存，尚未到期，為免提前解約損失利息，故先向其女徐美玲借款九、○○○
    、○○○元，由上海銀行仁愛分行開立臺灣銀行支票兩張，其中一張金額二、○
    ○○、○○○元，票號為ＢＢ0000000，係捐給龍山寺，而另一張金額七
    、○○○、○○○元，票號為ＢＢ0000000，係捐給恩主公醫院，但因原
    告愛子心切，故就後者要求院方在收據上寫上「徐正新」，以為其行善積德，之
    後原告在八十四年十一月六日匯款九、○○○、○○○元至徐美玲帳戶實係該借
    款之償還，並非為贈與，而與遺贈法第四條第二項規定不合等情，有原告提出之
    上海銀行仁愛分行可轉讓定期存單、徐美玲之戶籍謄本、八十四年九月四日自徐
    美玲上海銀行仁愛分行帳戶提領九、○○○、○○○元之活期儲蓄存款取款憑條
    、上海銀行仁愛分行開立之臺灣銀行票號為ＢＢ0000000，金額二、○○
    ○、○○○元、票號為ＢＢ0000000，金額七、○○○、○○○元之支票
    兩張依序轉入龍山寺、恩主公醫院之轉帳收入傳票、龍山寺八十八年八月五日
    龍寺字第○五八號函及所附之收款日計表及感謝狀、恩主公醫院八十八年七月二
    十三日（八八）恩醫會字第○八七一號函及所附之捐款明細表等影本各乙份附於
    原處分卷可稽，復有上海銀行仁愛分行出具之證明書附於本院卷可證，而觀諸上
    開兩張臺灣銀行支票係同日（即八十四年九月四日）由徐美玲上海銀行仁愛分行
    帳戶提領開立，且票號連續，合計金額共九、○○○、○○○元，當係原告同日
    所為，是以原告主張其因定存尚未到期，乃於八十四年九月四日先向徐美玲借款
    捐贈慈善機構，再於八十四年十一月六日匯款九、○○○、○○○元至徐美玲帳
    戶償還借款，並非為贈與等情，尚堪採信。
四、被告答辯：本件系爭七、○○○、○○○元部分，因捐贈予恩主公醫院者係徐正
    新，是原告於八十四年十一月六日之此部分匯款，實難認定係資金之返還，亦無
    所訴行為時遺贈法第二十條第三款規定之適用云云。然查徐正新為原告之子，被
    告就此並不爭執，而由原告於本院審理時提出之徐正新八十四年度綜合所得稅結
    算申報書，並未將該筆捐款列入列舉扣除額，以扣除所得額等情觀之，足見徐正
    新並不知有該筆捐款之事，佐以臺灣民間習俗，常有以親屬之名義捐款予慈善機
    構，即做功德給親屬之情形，足證實際捐款七、○○○、○○○元給恩主公醫院
    者，乃原告，而非徐正新，依首揭遺贈法第四條第二項之規定，贈與之債權契約
    實際上存在於原告與恩主公醫院之間，則之後原告在八十四年十一月六日匯款九
    、○○○、○○○元至徐美玲帳戶，其中系爭七、○○○、○○○元部分實係原
    告於八十四年九月四日自徐美玲帳戶提領九、○○○、○○○元中之七、○○○
    、○○○元部分之還款，並非為贈與，被告徒以捐款名義人為徐正新，而非原告
    ，即未採證實際捐款人為原告，進而認定嗣後原告之還款為贈與，自有違誤，不
    足採信。
五、其餘另為被告核定之四三八、○五○元部分，原告主張係其先前向徐美玲零星借
    款之返還等情，雖原告未舉證以實其說，但未超過贈與稅之免稅額一、○○○、
    ○○○元，依首揭遺贈法第二十二條之規定，亦不課贈與稅。
六、綜上所述，原告八十四年度並無贈與七、○○○、○○○元之事實，縱或有贈與
    四三八、○五○元，依法亦無庸課贈與稅，從而原處分核定原告八十四年度贈與
    總額為二六、一二○、○○○元，淨額為二五、一二○、○○○元，應納贈與稅
    額為六、五七五、八○○元，並以其未於贈與之日起三十日內辦理贈與稅申報，
    依法處罰鍰六、五七五、八○○元，復查決定核減贈與額一八、六八一、九五○
    元，變更核定贈與總額為七、四三八、○五○元，淨額為六、四三八、○五○元
    ，應納稅額為七九八、九九○元，並核減罰鍰五、七七六、八一○元，變更罰鍰
    為七九八、九九○元，於法均有未合。訴願決定予以維持，亦有違誤。起訴意旨
    執以指摘，非無理由，爰將訴願決定、復查決定及原處分不利於原告部分併予撤
    銷。
據上論結，本件原告之訴為有理由，爰依行政訴訟法第一百九十五條第一項前段、第
九十八條第三項前段判決如主文。
中      華      民      國     九十     年      一      月      五      日
                                    臺北高等行政法院第三庭
                                              審判長法  官  徐瑞晃
                                                    法  官  曹瑞卿
                                                    法  官  吳慧娟
右為正本係照原本作成。
如不服本判決，應於送達後二十日內，向本院提出上訴狀並表明上訴理由，如於本判
決宣示後送達前提起上訴者，應於判決送達後二十日內補提上訴理由書（須按他造人
數附繕本）。
中      華      民      國     九十     年      一      月      五      日
                                                    書記官  葉冠伸


司法院資訊處製作；財團法人民間司法改革基金會備份。
